臺灣臺南地方法院刑事判決　　　　　　　95年度選訴字第32號
公　訴　人　臺灣臺南地方法院檢察署檢察官
被　　　告　乙○○
上列被告因違反公職人員選舉罷免法案件，經檢察官提起公訴（
九十五年度選偵字第五二號、第六八號），本院判決如下：
    主  文
乙○○無罪。
    理  由
一、本件公訴意旨略以：被告乙○○係第十八屆臺南市○區○道
    里里長候選人，為求順利當選，竟基於預備對有投票權之人
    交付賄賂約其投票權為一定行使之犯意，於民國（下同）九
    十五年二月初某日，在臺南市○○路○段五二八號其所經營
    之自助餐店，以總價新臺幣（下同）一萬四千四百元向懿鋅
    保險代理人股份有限公司 (下稱懿鋅公司）職員丙○○購買
    及訂製競選文宣及賄選財物合一型之保險契約卡八百張，作
    為預備對有投票權之人行賄而約其為一定行使之用。上開保
    險契約卡之內容為正面印有「大道里里長候選人；認真、務
    實、有責任；乙○○鞠躬；敢做敢當、務實負責；乙○○學
    歷、經歷、現任職務、聯絡電話及連絡處地址及其照片等」
    競選宣傳文字及圖樣，並印有「一般意外身故給付十萬元、
    重大燒燙傷依第一至第六級給付零點五萬至十萬元及意外殘
    廢依第一至第六級給付零點五萬至十萬元等」等意外保險契
    約保障內容；背面印有保險期間、保險契約卡開卡登錄生效
    流程、開卡帳號及密碼等資訊，並附有以傳真方式登錄保險
    契約卡帳號及密碼之傳真回條。乙○○自九十五年二月十日
    取得上揭保險契約卡八百張之日起至九十五年六月九日止，
    對外發送七百餘張保險契約卡，其中取得該保險契約卡惟不
    具第十八屆臺南市○區○道里里長投票權之馬國雄、馬均儀
    （原名馬煒傑）、徐春枝、黃俊文、沈勝雄及林素珠均登錄
    該卡上之帳號及密碼而取得保險契約之保障。因而認被告涉
    犯違反公職人員選舉罷免法第九十條之一第二項（起訴書誤
    載為第三項）、第一項之預備投票行賄罪嫌等語。
二、按犯罪事實應依證據認定之，無證據不得認定犯罪事實；又
    不能證明被告犯罪者，應諭知無罪之判決，刑事訴訟法第一
    百五十四條第二項、第三百零一條第一項分別定有明文。而
    刑事訴訟法第一百五十六條第二項規定，共犯之自白，不得
    作為有罪判決之唯一證據，仍應調查其他必要之證據，以察
    其是否與事實相符。因此，共同被告不利於己之陳述，固得
    採為其他共同被告犯罪之證據，惟此項不利之陳述，須無瑕
    疵可指，而就其他方面調查，又與事實相符，始得採為其他
    共同被告犯罪事實之認定（最高法院四十六年臺上字第四一
    九號判例要旨參照）。另按刑事訴訟法上所謂認定犯罪事實
    之證據，係指足以認定被告確有犯罪行為之積極證據而言，
    該項證據自須適合於被告犯罪事實之認定，始得採為斷罪資
    料；又事實審法院對於證據之取捨，依法雖有自由判斷之權
    ，然積極證據不足證明犯罪事實時，被告之抗辯或反證縱屬
    虛偽，仍不能以此資為積極證據應予採信之理由；另刑事訴
    訟上證明之資料，無論其為直接證據或間接證據，均需達於
    通常一般之人均不致有所懷疑，而得確信其為真實之程度，
    始得據為有罪之認定，若其關於被告是否犯罪之證明未能到
    達此程度，而有合理性懷疑之存在，致使無從形成有罪之確
    信，根據【罪證有疑，利於被告】之證據法則，即不得遽為
    不利被告之認定；其以情況證據斷罪時，尤需基於該證據於
    直接關係上所可證明之他項情況事實，本乎推理作用足以確
    證被告有罪，方為合法，不得徒憑主觀上之推想，將一般經
    驗上有利被告之其他合理情況逕予排除（最高法院三十年上
    字第四八二號、同年上字第八一六號、二十九年上字第三一
    ０五號、七十六年度臺上字第四九八六號、四十年臺上字第
    八六號、三十二年度上字第六七號判例可資參照）。
三、按被告以外之人於審判外之陳述，雖不符前四條之規定，而
    經當事人於審判程序同意作為證據，法院審酌該言詞陳述或
    書面陳述作成時之情況，認為適當者，亦得為證據，刑事訴
    訟法第一百五十九條之五第一項定有明文。
  (一)查證人馬國雄、馬均儀（原名馬煒傑）於九十五年六月九日
    在臺南市調查站所為之證述，雖非經檢察官偵查所為之訊問
    ，亦未依證人法定具結程序予以具結，然被告乙○○於本院
    審理時既同意作為證據，且其等於調查站證述時全程錄音，
    亦未受調查員施以不正方法，違反自由意志取供，所為證述
    內容亦與其等同日接受檢察官訊問時具結供述內容相符，是
    以，本院審酌其等於調查局證述內容作成之情況，應屬適當
    ，乃依前開規定採為證據。
  (二)至代號「小明」乃以檢舉人之身分舉發被告涉嫌犯罪，故其
    所為之證述足以影響被告是否被追訴，更需經嚴格檢驗，然
    查代號「小明」於調查站所為之證述，乃以化名方式製作，
    又未於證述前後依法定具結程序予以具結，無法以資擔保其
    證述內容之可信性，復未經被告或其選任之辯護人在場以為
    詰問，亦未經檢察官再為訊問驗證其於調查站所述之真實性
    、可信性，是以，本院審酌代號「小明」證述之作成情況，
    難謂適當，因此，爰不採為證據。
四、公訴人認為被告乙○○涉有違反公職人員選舉罷免法第九十
    條之一第二項之罪嫌，無非以證人即登錄前開保險卡之馬國
    雄、馬均儀、懿鋅公司企劃部副理李啟中於警偵訊時之證述
    以及檢舉人「小明」於警詢之證述，並有扣案之名片、保險
    契約卡開卡人資料、合作備忘錄、報價單等書證為其主要論
    據，然訊據被告乙○○固坦承於準備參選第十八屆臺南市○
    道里里長前，向懿鋅公司購買八百張保險契約卡，並對外發
    送等情，惟否認有何以該保險契約卡作為對價，而預備對投
    票權人交付賄賂進行賄選之犯行，並辯稱：向懿鋅公司之業
    務員丙○○洽談之初，一再確認該保險契約卡成本低於法務
    部所規定候選人可得贈與禮品之三十元價值，並無涉及賄選
    之虞，且該保險契約卡之功能合乎候選人競選宣傳之目的，
    始同意購買等語。
  (一)按刑法第二十五條所謂已著手於犯罪行為之實行，係指對於
    構成犯罪要件之行為，已開始實行者而言，若於著手此項要
    件行為以前之準備行動，係屬預備行為，除法文有處罰預備
    犯之明文，應依法處罰外，不能遽以未遂犯罪論擬（最高法
    院三十年度上字第六八四號判例要旨參照）。查，公職人員
    選舉罷免法第九十條之一第二項、第一項固對於有投票權人
    ，行求期約或交付賄賂或其他不正利益而約其賄選，設有預
    備犯之處罰規定，而所謂預備階段，係指行為人尚未著手於
    構成要件之行為，然本件依就公訴人偵查結果所示，被告將
    購買之保險契約卡做為賄賂賄選之對價以為交付，並已發送
    七百餘張，換言之，依公訴人所訴被告應已著手於交付賄賂
    之構成要件，倘若公訴人所指為真，被告所為應該當公職人
    員選舉罷免法第九十條之一第一項之罪，而非仍在預備階段
    ，故公訴人所指實有疑義，先予指明。
  (二)次按公職人員選舉罷免法第九十條之一第一項之賄選罪係以
    對於有投票權之人，行求期約或交付賄賂或其他不正利益，
    而約其不行使投票權或為一定之行使為構成要件。亦即須視
    行為人主觀上是否具有行賄之犯意，而約使有投票權人為投
    票權一定之行使或不行使；客觀上行為人所行求期約或交付
    之賄賂或不正利益是否可認係約使投票權人為投票權之一定
    行使或不行使之對價；以及所行求、期約、交付之對象是否
    為有投票權人而定。上開對價關係，在於行賄者之一方，係
    認知其所行求、期約或交付之意思表示，乃為約使有投票權
    人為投票權一定之行使或不行使；在受賄者之一方，亦應認
    知行賄者對其所行求、期約或交付之意思表示，乃為約使其
    為投票權一定之行使或不行使。且對有投票權人交付之財物
    或不正利益，並不以金錢之多寡為絕對標準，而應綜合社會
    價值觀念、授受雙方之認知及其他客觀情事而為判斷（最高
    法院九十二年度臺上字第八九三號判例要此參照），而公職
    人員選舉罷免法第九十條之一第二項係處罰以預備犯同條第
    一項之罪者，亦應有前開判例要旨之適用，合先敘明。
  (三)本院依公訴人公訴意旨以及被告前開辯稱內容，認應審究被
    告是否有以該保險契約卡做為預備賄選之主觀犯意，以及是
    否有對「有投票權人」交付保險契約卡做為「交付賄賂」進
    行賄選之客觀要件。經查，質之證人即懿鋅公司業務員丙○
    ○於本院審理時到庭具結證述：「（為何會接洽乙○○推銷
    保險契約卡）因為當時公司推出意外型卡，主要對象是店家
    ，當作贈送文宣之用。剛好當時在里長選舉，我想選舉人會
    做文宣，契約卡又像名片，應可當為名片發給一些對象。我
    想去找里長候選人，應該可推行。因當時還未登記，我剛好
    問到乙○○他的里有何人要出來競選，乙○○說他有意願」
    、「（你如何告知乙○○有關保險契約之事）我問他出來競
    選是否會印文宣品，乙○○說明，我說一般名片很容易被丟
    棄，效果不夠，我告訴他保險契約卡在市面上看不到，如發
    給里民，里民會覺得特別，不會丟棄，會保留，有它的效用
    」、「（你們二人合意內容）一張卡保險費十八元，被告是
    十萬元保額，期限三個月。乙○○要做八百份，他共付二萬
    餘元」、「（乙○○有無提到有關選舉期約賄選之事）有。
    他問我保險契約卡是否會牽扯到期約賄選，如有，他就不會
    做」、「（你如何回答）因保費只有十八元，且要先開卡才
    有承保，要領到保險金額也須有被保險人有事故發生。理賠
    金額不是候選人給，要保人是開卡人，不是製作名片之人，
    候選人只是代繳」、「（保險契約卡保費十八元，製作成本
    多少錢）六元。但不包含十八元保費在內。所以總額應每張
    是二十四元」等語明確，核與懿鋅公司企劃部副理李啟中於
    調查站訊問時所為之證述洽談流程大致相符，足徵被告辯稱
    與懿鋅公司業務人丙○○洽談之初，確實有考量購買該保險
    契約卡是否有涉及賄選之可能，經證人丙○○與公司討論後
    回覆應無犯法之虞，始同意購買等情，應屬可信，是以，依
    前開判例說明，尚難以被告購買並發送保險契約卡，即認被
    告主觀上有預備以交付該保險契約卡賄賂之方式，進行賄選
    之犯意。
  (四)又查，第十八屆臺南市里長選舉候選人登記時間為九十五年
    四月九日至四月十三日，投票日期為同年六月十日，此有臺
    南市選舉委員會之網站資料可資查證，然被告於里長候選人
    登記之前，即以該保險契約卡作成之名片，充當競選文宣，
    向不特定人發送，此業經證人即完成開卡之馬國雄於九十五
    年六月九日偵查中具結證述：「（該保險契約卡是否乙○○
    送你的）我跟他從七十五年開始就認識了，在九十五年二月
    下旬，我開設臺南市○○路○段五０三號的北平餡餅粥坊，
    地點剛好在乙○○開設的自助餐店的斜對角，他到我的粥坊
    拜訪我，他送給我三張，他拿保險卡給我的時候，並沒有向
    我表示要我支持他一票，因為我不是設籍在大道里，我自己
    有去登錄，我也有幫徐春枝、馬煒傑（即馬均儀）登錄，徐
    春枝是我的前妻，馬煒傑是我跟徐春枝所生的孩子」、「（
    乙○○將保險卡送給你時，有無跟你說保費是多少）沒有」
    等語，證人馬均儀亦於同日在偵查中證稱：「（該保險契約
    卡是否乙○○送你的）九十五年二、三月間乙○○帶一、二
    個朋友沿街拜票，有到我開設在臺南市○○路○段五０三號
    的北平餡餅粥坊，乙○○就有拿保險卡給我爸爸馬國雄或我
    媽媽徐春枝，我今天才知道我爸爸馬國雄有幫我開卡登錄，
    乙○○到我們店裡時，有跟我們表示說他要選里長，請我們
    幫他拉票」、「（乙○○將保險卡送給你時，有無跟你說保
    費是多少）乙○○有跟我們說不用繳保費，沒有跟我們說保
    費是多少，只跟我們說只要把資料回傳，就可以登錄開卡獲
    得保險契約保障」、「（乙○○是否有將保險卡送給別人）
    應該有，因為他沿街拜票時就會發送」等語可資佐證，足證
    被告將該保險契約卡充當一般選舉文宣，在沿街拜票時，對
    不特定人發送，其中包含不具投票權人，衡與一般候選人賄
    選，乃依選舉權人名冊，針對特定有投票權人發送一定禮品
    充作賄選之對價有別，尤其里長選舉，具有投票權人數有限
    且範圍特定，若有意賄選，只要針對特定投票權人低調進行
    即可，何需公然沿街發放，甚至發送予無投票權人，因此，
    不能遽以被告有發放該保險契約卡，即認該當於有預備交付
    賄賂以進行賄選之客觀構成要件。
  (五)再查，依公訴人所提出之證據資料所示，受領被告所發放之
    保險契約卡，並完成登錄者僅六名，已見前述，而該六名完
    成登錄者均不具備大道里里長投票權人之資格，此有戶籍資
    料一份附於偵查卷可按，此外，公訴人並未提出被告有預備
    以該保險契約卡向「有投票權人」行求、期約或交付賄賂之
    積極證據，亦與公職人員選舉罷免法第九十條之一第二項、
    第一項「對於有投票權之人」之客觀構成要件顯不該當。
  (六)復參以該保險契約卡正面誠如起訴書所載印有「大道里里長
    候選人；認真、務實、有責任；乙○○鞠躬；敢做敢當、務
    實負責；乙○○學歷、經歷、現任職務、聯絡電話及連絡處
    地址及其照片等」等語，核與一般競選宣傳文字及圖樣無異
    。正面雖尚印有「一般意外身故給付十萬元、重大燒燙傷依
    第一至第六級給付零點五萬至十萬元及意外殘廢依第一至第
    六級給付零點五萬至十萬元等」等意外保險契約內容，然欲
    享有前開刊載保險金額之給付，需由收受該保險契約卡之人
    ，依保險契約卡反面印製之登錄流程，由持卡人輸入帳號、
    填寫「投保信息」辦理開卡手續，經保險公司同意承保後，
    前開意外保險契約始生效力，換言之，未完成登錄，即與一
    般競選宣傳品無異，毫無價值，即使登錄亦受限於保險公司
    承保條件，並非受領被告發送之保險契約卡，即當然享有前
    開保險契約之利益。若欲領取該保險契約卡所載零點五萬元
    至十萬元之保險金額給付，更必須在保險契約有效期間內，
    發生保險事故，亦即有意外死亡、殘廢或重大燒燙傷達一定
    程度，始得領取，具有多重條件之限制，亦非持有該保險契
    約卡即保證領取保險金額之給付，亦與一般賄選乃以不附任
    何條件之現實給付或將來給付做為代價有所不同。再者，若
    持卡人因一定保險事故發生，所得領取之保險金額，係由保
    險公司給付，並非由被告負責給付，亦與一般賄選乃由候選
    人自行出資給付之情形迥異，而難相提並論。
  (七)另對有投票權人交付之財物或不正利益，固不以金錢之多寡
    為絕對標準，仍須綜合衡量一般社會價值觀念以及授受雙方
    之認知及其他客觀情事而為判斷。查保險金額之利益與保險
    契約卡真正價值本身應屬二事，因被告購買該保險契約卡，
    僅先行支付十八元之保險費，持有該保險契約卡之人無庸另
    行負擔，此有證人丙○○、李啟中於本院審理及偵查中之證
    述明確，並有懿鋅公司所提出之合作備忘錄、報價單各一份
    （本院卷第二九至三一頁）可資為憑，足徵保險契約卡之持
    卡人得否領取前開保險金額之給付，繫於一定保險事故之發
    生，而不可知，已見前述，持卡人真正現實享有之利益，不
    過係該保險契約卡所象徵之十八元保險費，價值甚低，與一
    般候選人於競選期間所發送競選文宣品或禮貌性贈品之價值
    相當，且不悖離國民之法律感情與認知，而為大眾所能接受
    ，應不足以動搖一般投票權人之投票意向，此由被告發送如
    公訴人所指高達七百餘張之保險契約卡，亦僅六名持卡人登
    錄可見一斑，此有懿鋅公司以及新光產物保險股份有限公司
    臺南分公司九十六年一月三日以新產臺南第九六０００三號
    函檢送之登錄資料各一份在卷可稽（本院卷第三二、四九頁
    ），足證該保險契約卡之價值不足以充當賄選之對價。
四、綜上所述，本院依公訴人及被告所提出之證據調查結果，並
    不能證明被告有公訴人所指犯行之主觀犯意及客觀構成要件
    之行為，不能單憑被告有發放該保險契約卡予證人馬國雄等
    六名不具投票權之人，即遽認被告有預備投票行賄之犯行。
    此外，復查無其他積極證據足證被告有公訴意旨所指犯行，
    揆諸前開說明，被告被訴違反公職人員選舉罷免法第九十條
    之一第二項、第一項之罪，即屬不能證明，自應諭知被告無
    罪之判決。
據上論斷，應依刑事訴訟法第三百零一條第一項，判決如主文。
本案經檢察官甲○到庭執行職務
中　　華　　民　　國　　96　　年　　3 　　月　　7 　　日
                  刑事庭第四庭    審判長法  官  陳志成
                                        法  官  楊佳祥
                                        法  官  黃欣怡
以上正本證明與原本無異。
如不服本判決，應於收受送達後10日內向本院提出上訴書狀（應
附繕本）。
　　　　　　　　　　　　　　　　　　　　書記官  陳怡吟
中　　華　　民　　國　　96　　年　　3 　　月　　7 　　日
